【裁判字號】    98,訴,1180
【裁判日期】    981130
【裁判案由】    殺人未遂等
【裁判全文】
臺灣臺南地方法院刑事判決              98年度訴字第1180號
公  訴  人  臺灣臺南地方法院檢察署檢察官
被      告  丁○○
指定辯護人  本院公設辯護人甲○○
上列被告因殺人未遂等案件，經檢察官提起公訴（98年度偵字第
9525號），本院判決如下：
    主  文
丁○○殺人未遂，累犯，處有期徒刑捌年。扣案菜刀壹把、手套
壹只沒收。
    事  實
一、丁○○前曾於民國93年間，因用酒醉駕駛之公共危險案件，
    經本院判處有期徒刑6月確定，於94年9月21日縮短刑期執行
    完畢。緣丁○○於97年上半年間與丙○○因在檳榔攤賭博發
    生糾紛，遭丙○○毆打並損毀腳踏車，丙○○雖答應賠償丁
    ○○損失，惟嗣後卻未加聞問，丙○○復四處聲稱檳榔攤賭
    局遭警查獲，係因丁○○告密等故，因此懷恨在心。98年7
    月4日晚上，丁○○酒後復思及上情，愈想愈憤恨難消，乃
    藉酒壯膽心生殺人之犯意，於同日晚間10時53分許，雙手戴
    棉質手套持其所有之菜刀1把，騎乘紅色電動腳踏車前往丙
    ○○位於臺南縣楠西鄉龜丹村龜丹9號住處，未經同意自該
    住處未上鎖之側門侵入後，撞見尚未就寢之丙○○之子黃志
    超，將持刀之手藏於身後，向黃志超問明丙○○在其臥室中
    ，即持刀進入丙○○之臥室，因該房間一片黑暗，遂扭亮該
    房間之電燈，發現丙○○正於床上蚊帳內熟睡中，丁○○出
    聲呼叫丙○○之綽號「趙傳」數聲，未見丙○○應答，認丙
    ○○係故意鄙視他，怒火更熾，明知頸部為人體脆弱部位，
    頸部中氣管、動靜脈等血管密布，倘持刀砍殺頸部，將會切
    斷頸動靜脈等人體主要血管使血流大量不止可能導致人死亡
    之結果，竟基於殺人之故意，以左手掀拉開蚊帳，右手持刀
    ，口喊一聲「趙傳給你死」隨即朝丙○○之頸部砍殺一刀，
    致丙○○受有內頸靜脈損傷之傷害，此時丙○○聽見聲音隨
    即吃痛驚醒起身大喊，丁○○見丙○○突然起身並大叫，一
    方面恐遭丙○○回手報復，一方面恐遭被害人丙○○家人圍
    捕，遂中止殺人之犯意，並即關燈迅速逃出門外，騎乘前開
    騎來之電動腳踏車沿台3線往玉井方向逃逸，沿途將手套丟
    棄於台3線372.2公里旁樹下，菜刀則棄置於台3線372.27 公
    里草叢內。此時丙○○雖以枕頭壓住頸部傷口追出門外，並
    向母親黃唐簟告知何人下手後，終因失血過多，休克不支倒
    臥於住處三合院外面之鐵門日光燈柱旁，嗣經丙○○之兄黃
    和報警處理並將丙○○送醫急救，始倖免於難，警方並循線
    查獲丁○○，扣得丁○○作案時所穿之白色上衣、牛仔褲各
    1件，復據丁○○之供述至上揭地點查扣菜刀1把、棉質手套
    1只（另1只未尋獲）。
二、案經丙○○訴由臺南縣玉井分局報請臺灣臺南地方法院檢察
    署檢察官偵查起訴。
    理  由
一、證人黃志超、丙○○於檢察官偵查中所為之陳述，已依法具
    結，其2人並於本院到庭作證，經被告行使詰問權，證人等
    未曾提及檢察官在偵查時有不法取供之情形，被告亦未釋明
    上開陳述有顯不可信之情況，依刑事訴訟法第159條之1第2
    項規定，證人黃唐簟、黃志超於偵查中之證言具有證據能力
    。又上開證人於警詢中之陳述，係審判外之陳述，復經辯護
    人爭執其證據能力，依刑事訴訟法第159條第1項規定，應無
    證據能力。其餘證據之證據能力判斷如附表一所示。
二、訊據被告丁○○雖不否認於前揭時、地持刀前往被害人丙○
    ○家中等事實，惟矢口否認有何殺人故意，並辯稱：「我沒
    有要殺他的意思，是他自己爬起來才被刀子割到。當時我是
    要去他家找他理論，當天我去檳榔站喝酒，聽人家說他講我
    的壞話，所以我才決定要去找他理論。我喝完酒回到家裡，
    越想越不服氣，才決定拿刀子去找他理論。我到他家的時候
    ，我有在門口叫他，因為他都沒有回應，我才進去他家。我
    從他家的側門進去，問他兒子他在哪裡，他兒子說他在睡覺
    ，我才進到他的房間，我也有叫他。」等語。
三、經查：
(一)、上開被告丁○○如何與被害人丙○○結怨，心有不甘，於酒
    後壯膽，持刀騎車侵入被害人家中，刺殺被害人頸部一刀後
    ，匆忙逃走，並於途中丟棄兇器及手套等全部行兇過程，已
    據被告丁○○分於警訊中自承：「於98年7月4日晚上22時許
    喝完酒後返回家中睡覺，大概於22時50分許醒來時，想起丙
    ○○之前拿棍子追打我，當時越想越氣憤，之後就到廚房內
    拿1把黑色菜刀，便出門騎紅色電動腳踏車，將菜刀放置在
    前面置物籃子內後前往丙○○家，途中氣已消要前往玉井鄉
    竹圍村北極殿對面檳榔攤找朋友喝酒，結果檳鄉攤已打烊休
    息，當時又想起丙○○去年打我時，答應要金錢賠償我，丙
    ○○都一直不聞不問，所以就前往丙○○家中去找他理論，
    到丙○○家中時，發現他家中大門已經關起來，我當時發現
    側門未鎖並由側門進入，當時我對他家中環境不了解，進入
    發現他兒子在房間內睡覺醒來，我就詢問他你父親丙○○睡
    在何處，他兒子告訴我說丙○○睡在隔壁間，我說走進丙○
    ○房間打開電燈叫他起床，結果丙○○一直不理我，我越想
    越生氣，當時丙○○睡在床上有掛著蚊帳，我說左手掀開蚊
    帳後以右手持菜刀向丙○○橫砍1刀後關燈，馬上跑出來，
    騎乘電動車逃離，途中至龜丹路口左轉台3線時，便先丟棄
    犯案時左手手套於路旁，並隨即將右手手套及菜刀丟棄路旁
    果園內，便返家睡覺。」等語在卷（警卷P3）。復核與證人
    丙○○於本院審理時結證稱：「因為他砍我一刀，我很痛，
    我就爬起來，聽到是他的聲音，但是沒有看到他的人，我追
    出去，在我家門口看到是他」、「只有在砍我的時候，順便
    說了一句要給我死」、「醒過來的時候，房間是暗的，沒有
    開燈。」、「我有看到他，我追出去的時候，他已經跑出我
    家約二、三十公尺了。」；證人黃志超於偵訊及本院審理時
    結證稱：丁○○打開其房門，當時其在床上正準備睡覺，被
    告問明被害人丙○○在何處，經伊告知被害人丙○○正在隔
    壁睡覺等語、證人黃唐簟於偵查中結證稱：「當天我在客廳
    看電視到晚上10點多就去就寢了，後來快11點的時候我聽到
    丙○○用枕頭壓住他的右頸部到我房間門口說「存仔砍我」
    ，然後他就躺在地上不動了。枕頭放開後，血就一直噴出來
    。」（偵查卷第P23頁）;「我聽到我兒子喊我，出來外面看
    到我兒子躺在地上，我跑出去外面看到謝帷存騎電動腳踏車
    要離開，我叫謝帷存他也不理會我自行離開。」（偵查卷第
    P23頁）等語，互核一致，應堪認為真實。
四、另按殺人罪與傷害罪之區別，乃以加害人有無殺意為斷，是
    法院應審酌加害人之行為動機、手段、行為人對其行為客觀
    上足以造成死亡之結果，其主觀上確信之程度如何，是否預
    見其發生而不違反其本意，及其他情況證據等綜合判斷，要
    不以兇器種類及傷痕之多少為絕對標準，亦不能因與被害人
    素不相識，原無宿怨，事出突然，即認為無殺人之故意。又
    下手之情形如何，於審究犯意方面，為重要參考資料，故認
    定被告是否有殺人犯意，自應審酌當時情況，視其下手之輕
    重、加害之部位等，以為判斷之準據（最高法院90年度台上
    字第1808號、89年度台上字第1210號判決意旨參照）。經查
    ：
(一)、頸部連接頭部與軀幹，其內藏有頸椎，以及許多重要的血管
    （頸動脈、頸靜脈）、氣管（呼吸器官）、喉部（發聲器官
    ）、食道（消化器官），以及一些肌肉、皮膚、神經、淋巴
    結及結締組織等，復係人體頭部血管血液必經之路，而頭部
    即是維持生命的重要器官反射活動之控制中心，故而頸部若
    遭利器攻擊，極易引發因傷及呼吸系統、腦部組織受創或大
    量失血休克而極易致人於死，此應為眾所周知之事實，被告
    為智識健全之成年人，應能認識上情，並能預見持刀攻擊被
    害人頸部可能造成被害人死亡之結果，應無疑問。況且被告
    於本院審理時就表示知悉對一般人宰殺雞鴨均係從頸部下手
    ，故其辯稱不知頸部係人體要害，傷之即有生命危險一節，
    辯稱並不清楚云云，亦係卸責之詞不足憑採。
(二)、被害人丙○○因被告行兇後，受有右頸部靜脈破裂大出血，
    未幾即不支倒地，當時即有生命危險，經送醫急救，緊急修
    補後生命跡象方告穩定，嗣於7月13日出院，此據證人黃和
    於偵查中證稱：「我扶著丙○○從庭院走到鐵皮屋外面，那
    邊有路燈，後來丙○○不支昏迷倒地，丙○○手一放開血就
    流出來，我便趕緊叫救護車。」（偵查卷第頁第26頁）等語
    在卷，復有財團法人奇美醫院柳營分院（98）奇院柳醫字第
    11163號函所函附之丙○○病歷摘要資料乙份（偵查卷第42
    頁）在卷可參，足認被告下手非輕。再觀諸被告深夜持利刃
    前往被害人家人尋仇，且為防行兇之際，兇器滑落，復戴上
    手套前往，要足認其殺意甚堅。至被告朝被害人頸部下手一
    刀後，雖未繼續持刀行兇，應係被害人平時即較被告凶狠，
    此從被告先前遭被害人毆打，即可見一斑，故被告當時見被
    害人丙○○尚能大叫起身，一方面恐遭被害人尚能回手報復
    ，一方面恐遭被害人丙○○家人圍捕，故而無從認被告係無
    殺人犯意，復難認係因己意而中止殺人犯行。
(三)、再被告於行兇逃回家中之時，尚知將兇器及手套丟棄，以湮
    滅證物，此據被告自承在卷，足認被告縱係酒後行兇，但其
    於行兇當時，並無因精神障礙或其他心智缺陷，致不能辨識
    其行為違法或欠缺依其辨識而行為之能力者，亦無顯著減低
    之情形。
五、另查被告於本院羈押庭審理時自承，其之所以戴手套持刀前
    往被人家中係為防止手滑持刀不穩，已足認被告行兇之決心
    。復陳明係因被害人丙○○一直對伊不加理會，乃在酒後及
    憤怒之情形下，遂持刀往被害人丙○○頸部要害劃下，且當
    庭比劃持刀行兇之方式，此有羈押庭審理筆錄在卷可稽，故
    被告事後辯稱，本為恐嚇被害人丙○○，故將刀放在其頸上
    ，因被害人丙○○突然坐起，故不慎在頸部劃下傷口云云，
    並不足採。
六、綜上所述，被告係持利刃未經同意侵入住宅後，故意對被害
    人丙○○頸部下手，旨在殺害被害人丙○○，嗣因外力而中
    止犯行，致未發生死亡之結果而未遂，應堪認定，另持所辯
    核係卸責之詞，均無足採。本件事證明確，被告犯行洵堪認
    定。
七、核被告所為，係犯刑法第271條第2項、第1項殺人未遂罪、
    刑法第306條第1項無故侵入住宅罪。再被告無故侵入被害人
    住宅，旨在殺害被害人丙○○，應認係包括於基於單一殺人
    犯意中之殺人一行為，故被告一行為而同時侵害數法益，應
    論以刑法第55條之想像競合犯。被告已著手於殺人行為之實
    施，惟並未發生被害人死亡之結果，為未遂犯，應依刑法第
    25 條第2項規定減輕其刑。又被告有如事實欄所示之前科紀
    錄，有台灣台南地方法院檢察署刑案資料查註紀錄表及臺灣
    高等法院被告前案紀錄表在卷可按，其於五年之內再犯本件
    有期徒刑以上之罪，為累犯，應依法加重其刑。被告同時有
    加重及減輕事由，應先加後減之。爰審酌被告僅因細故糾紛
    ，不思以和平理智之方式解決，竟意氣用事，持利刃砍殺被
    害人，致被害人受有如犯罪事實欄所載之嚴重傷勢，行為殊
    不可取，惟念其係因酒後一時情緒失控而犯此大錯，犯後已
    承認部分犯行，並未與被害人達成和解等情，量處如主文所
    示之刑。扣案菜刀壹把、手套壹只為被告所有供犯罪所用之
    物，應依刑法第38條第1項第2款宣告沒收。至於被告另行兇
    所戴用之手套一只，除未扣案外，且自被告犯案丟棄迄今，
    已逾數月，恐已滅失，爰不另宣告沒收，附此敘明。
據上論結，應依刑事訴訟法第299條第1項前段，刑法第271條第2
項、第1項、第306條第1項、第25條第2項、第55條前段、第47條
第1項、第38條第1項第2款，判決如主文。
本案經檢察官乙○○到庭執行職務。
中    華    民    國    98    年    11    月    30    日
                  刑事第七庭    審判長法  官  鄧希賢
                                      法  官  朱中和
                                      法  官  田幸艷
以上正本證明與原本無異。
如不服本判決應於收受本判後10日內向本院提出上訴書狀，並應
敘述具體理由。其未敘述上訴理由者，應於上訴期間屆滿後20日
內向本院補提理由書狀（均須按他造當事人之人數附繕本）「切
勿逕送上級法院」。
                                      書記官  林怡芳
中    華    民    國    98    年    11    月    30    日
附錄論罪科刑法條：
中華民國刑法第271條
殺人者，處死刑、無期徒刑或 10 年以上有期徒刑。
前項之未遂犯罰之。
預備犯第 1 項之罪者，處 2 年以下有期徒刑。
中華民國刑法第306條
無故侵入他人住宅、建築物或附連圍繞之土地或船艦者，處 1
年以下有期徒刑、拘役或 3 百元以下罰金。
無故隱匿其內，或受退去之要求而仍留滯者，亦同。
附表一：
┌──┬──────┬────┬────────────┐
│編號│  證據名稱  │卷面位置│證據能力之認定及依據    │
├──┼──────┼────┼────────────┤
│ １ │扣押書      │警卷    │依刑事訴訟法第159條規定 │
│    │            │P26     │為傳聞證據。惟被告及指定│
│    │            │        │辯護人至辯論終結止均無任│
│    │            │        │何異議，本院審酌此等言詞│
│    │            │        │陳述作成時之情況，依刑事│
│    │            │        │訴訟法第159條之5之規定，│
│    │            │        │取得證據能力。          │
├──┼──────┼────┼────────────┤
│ ２ │現場照片16幀│警卷    │與本案有關連性，並非供述│
│    │            │P27至P34│證據。                  │
│    │            │        │辯護人復未主張其有違法取│
│    │            │        │得情形，有證據能力。    │
│    │            │        │                        │
├──┼──────┼────┼────────────┤
│ ３ │臺南縣警察局│警卷    │同編號2                 │
│    │玉井分局採證│P36至P37│                        │
│    │相片        │        │                        │
│    │            │        │                        │
├──┼──────┼────┼────────────┤
│ ４ │臺南縣警察局│警卷    │同編號1                 │
│    │指認犯罪嫌疑│P38     │                        │
│    │人紀錄表（指│        │                        │
│    │認人：黃唐簟│        │                        │
│    │）          │        │                        │
├──┼──────┼────┼────────────┤
│ ５ │臺南縣警察局│警卷    │同編號1                 │
│    │指認犯罪嫌疑│P39     │                        │
│    │人紀錄表（指│        │                        │
│    │認人：黃志超│        │                        │
│    │）          │        │                        │
├──┼──────┼────┼────────────┤
│ ６ │臺南縣警察局│警卷    │同編號2                 │
│    │玉井分局採證│P40至P41│                        │
│    │相片        │        │                        │
│    │            │        │                        │
│    │            │        │                        │
├──┼──────┼────┼────────────┤
│ ７ │臺南縣警察局│警卷    │同編號2                 │
│    │玉井分局採證│P42     │                        │
│    │相片        │        │                        │
│    │            │        │                        │
│    │            │        │                        │
├──┼──────┼────┼────────────┤
│ ８ │奇美醫院柳營│警卷    │同編號1                 │
│    │分院診斷證明│P43     │                        │
│    │書          │        │                        │
├──┼──────┼────┼────────────┤
│ ９ │臺南縣警察局│警卷    │同編號1                 │
│    │玉井分局現場│P44     │                        │
│    │勘查圖      │        │                        │
├──┼──────┼────┼────────────┤
│ １０ │酒精濃度測定│警卷    │同編號1                 │
│    │表（受測者：│P54     │                        │
│    │丁○○）    │        │                        │
├──┼──────┼────┼────────────┤
│  │臺南縣警察局│偵卷    │同編號1                 │
│    │指認犯罪嫌疑│P39     │                        │
│    │人紀錄表（指│        │                        │
│    │認人：丙○○│        │                        │
├──┼──────┼────┼────────────┤
│  │財團法人奇美│偵卷    │ 屬刑事訴訟法第159條之4 │
│    │醫院柳營分院│P42、P43│ 第2款之證明文書，有證據│
│    │（98）奇院柳│        │ 能力                   │
│    │醫字第11163 │        │                        │
│    │號函所函附之│        │                        │
│    │奇美醫院柳營│        │                        │
│    │分院法院專用│        │                        │
│    │病情摘要（  │        │                        │
│    │98.7.22）   │        │                        │
├──┼──────┼────┼────────────┤
│  │臺南縣警察局│偵卷    │同編號1                 │
│    │玉井分局謝幃│P53至P91│                        │
│    │存涉嫌殺人案│        │                        │
│    │勘察採證報告│        │                        │
└──┴──────┴────┴────────────┘


司法院資訊處製作；財團法人民間司法改革基金會備份。
